臺灣高等法院臺中分院刑事判決
111年度上訴字第1555號
上  訴  人  臺灣臺中地方檢察署檢察官
被      告  李政洋



上列上訴人因被告偽造文書等案件，不服臺灣臺中地方法院111
年度訴字第568號中華民國111年5月18日第一審判決（起訴案號
：臺灣臺中地方檢察署110年度偵字第36118號），提起上訴，本
院判決如下：
    主  文
上訴駁回。
    犯罪事實及理由
一、本案經本院審理後，認第一審判決認事用法及量刑均無不當
    ，應予維持，均引用第一審判決書記載之犯罪事實、證據及
    理由（如附件）。 
二、檢察官上訴意旨係以：
(一)按大法官解釋第775號解釋理由書（下稱上開解釋理由書）
    ：「刑法於中華民國24年1月1日制定公布（自同年7月1日施
    行）時，其第47條規定：『受有期徒刑之執行完畢，或受無
    期徒刑或有期徒刑一部之執行而赦免後，5年以內再犯有期
    徒刑以上之罪者，為累犯，加重本刑至2分之1。』立法理由
    係以：『受刑後復犯罪，可證明通常刑之不足以懲治其特別
    惡性，而有加重其刑之必要』。嗣於94年2月2日修正公布，9
    5年7月1日施行，成為系爭規定一，明定：『受徒刑之執行完
    畢，或一部之執行而赦免後，5年以內故意再犯有期徒刑以
    上之罪者，為累犯，加重本刑至2分之1。』除修正累犯要件
    之再犯限於故意犯者外，其餘仍維持構成累犯者加重本刑之
    法律效果。其修正理由略稱：『累犯之加重，係因犯罪行為
    人之刑罰反應力薄弱，需再延長其矯正期間，以助其重返社
    會，並兼顧社會防衛之效果。』姑不論累犯要件應如何定義
    ，立法者之所以在原違犯條款所規定之處罰外，再以系爭規
    定一加重本刑之處罰，理由在於行為人前因犯罪而經徒刑執
    行完畢或一部之執行而赦免後，理應產生警惕作用，返回社
    會後能因此自我控管，不再觸犯有期徒刑以上之罪。然而行
    為人卻故意再犯後罪，足見行為人有其特別惡性，且前罪之
    徒刑執行無成效，其對於刑罰之反應力顯然薄弱，故認有必
    要加重後罪本刑至2分之1處罰。依上開系爭規定一法律文義
    及立法理由觀之，立法者係認為行為人於前罪徒刑執行完畢
    或一部之執行而赦免後，5年內又故意違犯後罪，因累犯者
    之主觀惡性較重，故所違犯之後罪應加重本刑至2分之1。是
    系爭規定一所加重處罰者，係後罪行為，而非前罪行為，自
    不生是否違反憲法一行為不二罰原則之問題。」而認刑法第
    47條第1項尚不違憲，是其仍屬現行有效之法，則身為法律
    適用者之法官，自應毫無裁量餘地、有義務依現行法為裁判
    ，林勤純法官110年度台上大字第5660號不同意見書亦為相
    同見解。
(二)再按依其犯罪情節「應量處最低法定刑」之個案，若依累犯
    之規定加重其最低本刑，致行為人被量處超過其所犯之罪之
    法定最低本刑，將使行為人所承受之刑罰超逾其所應負擔之
    罪責，而違背憲法比例及罪刑相當原則，法院即應進行裁量
    。相對地，若法院依該個案犯罪情節，認為並無應量處法定
    最低刑度之情形，且即使依累犯規定加重其法定最低本刑，
    亦不致使行為人所承受之刑罰超過其所應負擔之罪責者，則
    法院縱未作上述裁量，而逕依累犯之規定加重其最低本刑，
    即尚無違背上述解釋意旨之問題（最高法院109年度台非字
    第139號判決參照）。
(三)本件被告乃係有期徒刑執行完畢後，5年內故意再犯本件犯
    罪，顯然已符合前揭立法、修正理由所述「特別惡性」、「
    犯罪行為人之刑罰反應力薄弱」之情形，且無上開解釋理由
    書中所列舉「最低法定本刑6月有期徒刑，累犯加重結果，
    最低本刑為7月有期徒刑」此一可能致不得易科罰金或易服
    社會勞動之過苛情形，是法官不僅應於主文宣告被告為累犯
    ，於量刑上，亦應無裁量餘地、有義務地依刑法第47條第1
    項加重其刑，否則即有違背法令之違誤。
(四)又最高法院刑事大法庭110年度台上大字第5660號裁定主文
    認：「被告構成累犯之事實及應加重其刑之事項，均應由檢
    察官主張並具體指出證明之方法後，經法院踐行調查、辯論
    程序，方得作為論以累犯及是否加重其刑之裁判基礎。」次
    按刑事訴訟法第159條之4規定公務員職務上製作之紀錄文書
    、證明文書有證據能力，依照本條立法理由，賦予「公務員
    職務上製作之紀錄文書、證明文書」證據能力之理由，係因
    「該等文書係公務員依其職權所為，與其責任、信譽攸關，
    若有錯誤、虛偽，公務員可能因此負擔刑事及行政責任，從
    而其正確性高，且該等文書經常處於可受公開檢查（Public
     Inspection）之狀態，設有錯誤，甚易發現而予及時糾正
    ，是以，除顯有不可信之情況外，其真實之保障極高」。而
    依照實務見解，符合此一情形之文書，需具備「該文書之製
    作，係於例行性的公務或業務過程中，基於觀察或發現而當
    場或即時記載之特徵」（最高法院94年度台上字第1361號、
    100年度台上字第3117號等判決參照）。
(五)本件被告經檢察官提起公訴時，已於警卷、偵卷中，附有被
    告之全國刑案資料查註表，該查註表並載有前揭被告之有期
    徒刑執行完畢等相關紀錄，是應可認檢察官已於訴訟繫屬之
    時，即已主張並指出具體之證明方法。再林勤純法官110年
    度台上大字第5660號不同意見書亦認為：「原已附在警局卷
    、偵查卷內之嫌疑人(被告)前案紀錄……。經查上揭前案紀錄
    表，乃偵審及執行機關就受理個案之終結及處理情形，由各
    案件之承辦人員逐筆輸人後，分別儲存司法院、法務部資訊
    處資訊設備，於偵審機關於受理新案或其他必要情形，由權
    責人員依相關規定查詢，再由院部之間平台（編按：臺）提
    供並匯整彼此資料，完成後列印交承辦人員，核屬公務員職
    務上製作之紀錄文書」。是被告之全國刑案資料查註表既符
    合前揭立法理由與判決意旨，屬公務員職務上製作之紀錄文
    書，則依刑事訴訟法第159條之4第1款規定，應具有證據能
    力。又於民國111年4月7日審判程序中，被告之前案紀錄表
    ，業經審判長提示並告以要旨，被告亦當庭表示沒有意見，
    已經合法調查，自屬完成嚴格證明程序，原審當應採為裁判
    基礎，且如前所述，應有義務依刑法第47條第1項之規定，
    對被告論以累犯並予以加重其刑。退萬步言，縱認法院就本件
    對於是否應依累犯之規定加重其刑乙節存有裁量空間，然法
    院仍應踐行「量刑事實調查程序」，給予當事人就加重（或
    涉及減輕、免除其刑等）之事實，及相關與其他科刑資料予
    以充分辯論之機會，再由法院依法詳加審酌、取捨，並具體
    說明據以量定刑罰之理由，所為之判決始能符合罪刑相當原
    則。原審於審理中並未實踐此一辯論程序，即率然不採檢察
    官所提出之被告全國刑案資料查註表等前科資料證據，亦未
    於原審判決中具體交代何以不採之理由，而有應於審判期日
    調查之證據而未予調查、判決不備理由之違誤。
(六)又大法庭就提案之法律爭議作成之裁定，對於提案庭提交之
    案件有拘束力，提案庭必須依照大法庭裁定之法律見解作出
    該案終局判決，法院組織法第51條之10、行政法院組織法第
    15條之10定有明文，此為「大法庭制度」運作之關鍵核心。
    再者，法院組織法第51條之10所稱「拘束力」，係指提案庭
    就提交案件，應以大法庭裁定所表示之法律見解為基礎，為
    本案終局裁判。但大法庭裁定內之旁論無拘束提案庭之拘束
    力，最高法院辦理大法庭案件應行注意事項第48點亦定有明
    文。依上揭規定，大法庭裁定性質屬於中間裁定，其拘束力
    僅針對「提案庭提交之案件」，不及於其他訴訟案件，此因
    大法庭為本案上訴三審程序的一部分，大法庭裁定係基於審
    判權之作用，在案件當事人參與下，針對具體個案，在具體
    個案事實之連結下所表示之法律見解，也僅對於該案件以及
    當事人發生個案效力，而不具通案效力，此亦大法庭制度基
    於司法權作用所使然，核與過往以判例選編、決議方式，由
    最高法院在具體個案之外以司法行政作用表示法律見解，且
    具有法規範般之通案之拘束力，存有本質上之差異。既大法
    庭之裁定主文，都不生通案拘束力，遑論大法庭裁定內之旁
    論，得於所有個案中，拘束所有下級審法院，否則無異侵害
    審判之獨立性。上開大法庭裁定理由所稱：「至一般附隨在
    卷宗內之被告前案紀錄表，係司法機關相關人員依憑原始資
    料所輸人之前案紀錄，僅提供法官便於瞭解本案與他案是否
    構成同一性或單一性之關聯、被告有無在監在押情狀等情事
    之用，並非被告前案徒刑執行完畢之原始資料或其影本，是
    檢察官單純空泛提出被告前案紀錄表，尚難認已具體指出證
    明方法而謂盡其實質舉證責任。」不僅並無任何拘束效力，
    其論述內容，更有混淆證據能力與證明力層次之嫌，而其進
    而推論前案紀錄表並無證明力，亦有實質侵害事實審法院在
    個案上對於證據評價之職權之虞。是原審不應執存有爭議之
    上開大法庭裁定內容，遽認被告之全國刑案資料查註表等前
    科紀錄，非屬檢察官舉證之實質、具體提出，而不予以採納
    、審酌。
(七)再原審雖將被告前開前案紀錄，置於刑法第57條第5款「犯
    罪行為人之品行」之框架下審酌，然此舉應屬混淆刑法第47
    條第1項累犯與第57條量刑因子之意義：所謂「量刑」，係
    指法官就具體個案在應適用刑罰的法定範圍內，決定應具體
    適用的刑罰的質（種類）與量（刑度）。而刑法上，就法官
    如何在法定刑或應適用刑罰範圍內，具體量定宣告刑之標準
    ，即規範在刑法第57條內，而此為法官依職權審酌之因素，
    與刑法第47條第1項需由檢察官負舉證責任之累犯加重顯然
    不同。且刑法第57條第5款之「犯罪行為人之品行」，未必
    僅指行為人過去之犯罪習性，亦包含行為人之生活品德、人
    格特徵等，反觀刑法第47條第1項之累犯成立，僅限於「故
    意犯罪」始有適用之餘地，二者不論係在舉證責任層面或係
    適用範圍層面，均有所不同，亦因此，兩者在量刑事實調查
    所踐行之程序亦有所差異（嚴格證明與自由證明之別）。是
    不宜一味地將被告之前案紀錄，置於刑法第57條內討論，否
    則無疑係混淆二者之規範意義與適用範圍。檢察官既於提起
    公訴時，同時提出被告全國刑案資料查註表等前科資料證據
    ，即屬就被告構成累犯之事實提出主張並具體指出證明方法
    ，且亦踐行合法調查程序，則依前開論述，原審即應無裁量
    空間而須依刑法第47條第1項，主文諭知被告為累犯，並於
    宣告刑上，予以加重其刑。原判決認事用法尚嫌未洽，請撤
    銷原判決，更為適當合法之判決等語。　　　　　
三、本院之判斷：
(一)關於被告構成累犯之事實以及應加重其刑之事項，檢察官應
    否基於「改良式當事人進行主義」之精神，踐行主張並具體
    指出證明方法之責任。亦即，依司法院釋字第775號解釋所
    揭示，將累犯「必」加重其刑變更為「可裁量」事項之意旨
    ，法院於審酌被告是否適用累犯規定而加重其刑時，訴訟程
    序上應否先由檢察官就被告構成累犯之前階段事實以及應加
    重其刑之後階段事項，主張並具體指出證明之方法後，法院
    才需進行調查與辯論程序，而作為是否加重其刑之裁判基礎
    等問題，經最高法院於111年4月27日以110年度台上大字第5
    660號裁定，宣示主文：「被告構成累犯之事實及應加重其
    刑之事項，均應由檢察官主張並具體指出證明之方法後，經
    法院踐行調查、辯論程序，方得作為論以累犯及是否加重其
    刑之裁判基礎。」並於裁定理由內，針對檢察官就前階段被
    告構成「累犯事實」之主張及舉證責任，以及檢察官就後階
    段被告依累犯規定「加重其刑事項」之主張及說明責任等節
    ，詳細加以分析說明釐清，認為法院於審酌被告是否適用累
    犯規定而加重其刑時，訴訟程序上應先由檢察官就被告構成
    累犯之前階段事實以及應加重其刑之後階段事項，主張並具
    體指出證明之方法後，法院才需進行調查與辯論程序，而作
    為是否加重其刑之裁判基礎。倘檢察官未主張或具體指出證
    明方法時，可認檢察官並不認為被告構成累犯或有加重其刑
    予以延長矯正其惡性此一特別預防之必要，審理事實之法院
    自不能遽行論以累犯、加重其刑，否則即有適用法則不當之
    違法。又所謂檢察官應就被告構成累犯事實「具體指出證明
    方法」，係指檢察官應於法院調查證據時，「提出」足以證
    明被告構成累犯事實之前案徒刑執行完畢資料。是以，倘檢
    察官未「提出」前揭足以證明被告構成累犯事實之前案徒刑
    執行完畢資料，即屬未經舉證，法院自無從為補充性調查（
    參見最高法院110年度台上大字第5660號裁定內容）。
(二)細繹前揭裁定意旨可知，若檢察官於起訴書犯罪事實欄，就
    被告構成累犯之前科事實加以記載，應認檢察官已就被告構
    成累犯事實有所主張；然若檢察官於起訴書記載及卷證資料
    ，就累犯事實及應加重之舉證，僅提出被告之前案紀錄表，
    未針對該前案紀錄表中哪些資料與被告累犯待證事實有關，
    並釋明其執畢日期，法院再依文書證據之調查方式，使被告
    或辯護人有陳述意見之機會，倘被告有爭執，檢察官更應提
    出原始證據以釐清，且因該前案紀錄表係由司法機關相關人
    員依憑原始資料所輸入之前案紀錄，並非被告前案徒刑執行
    完畢之原始證據，屬於派生證據，就證據之可信度而言，派
    生證據當然不及於原始證據，應認檢察官就被告之累犯事實
    及應加重理由，未盡其實質舉證責任。換言之，大法庭裁定
    宣示前，係由法官依職權判讀前案紀錄表；裁定宣示後，則
    改移由檢察官執行並應釐清疑義，法官僅負責判斷檢察官之
    舉證是否充分、本案構成累犯之待證事實已否證明。
(三)另就法理上而言，我國刑法第47條第1項係累犯成立要件之
    規定（累犯事實），後段「加重其刑」之規定，則屬法律效
    果，兩者合為規定於一條文，我國審判實務向認累犯（累犯
    事實與法律效果）是法院應依職權調查之事項。然構成累犯
    之前科事實，既作為刑之法定加重理由，實質上即等同於「
    犯罪構成事實」，則依據我國刑事訴訟法第161條第1項規定
    ：「檢察官就被告犯罪事實，應負舉證責任，並指出證明之
    方法」，等同於「犯罪構成事實」之被告構成累犯事實，自
    亦為該條文所涵攝，應由檢察官負實質之舉證責任，不應再
    由法院依職權調查認定。此法理上之理解，並不因前揭大法
    庭裁定宣示時間而有所區別，亦即大法庭裁定宣示前，檢察
    官縱然有主張累犯之事實及應加重其刑，但就累犯事實及加
    重其刑理由並未舉證或不足，無法使法院形成被告構成累犯
    之心證，法院依前揭法理未依職權調查，認為被告不構成累
    犯，而將可能構成累犯之前案事實，移為刑法第57條第5款
    之科刑審酌事由，本乎前科形成累犯處斷刑或作為宣告刑事
    由之裁量，只須滿足其一，應認法院對被告前科之評價已足
    。
(四)原審以被告本案事證明確，適用刑法第320條第1項、第339
    條第2項、第216條、第210條、第220條第2項、第55條、第4
    1條第1項前段、第8項、第51條第5款、第219條、第38條之1
    第1項前段、第3項、第4項，刑法施行法第1條之1第1項等規
    定，並審酌被告正值壯年，不思以正當管道獲取所需財物，
    竟為如附件所示犯行，實屬不該；復衡酌被告前有詐欺、竊
    盜案件經法院論罪科刑及執行完畢紀錄，有臺灣高等法院被
    告前案紀錄表可參，素行非佳；另考量被告犯後坦承犯行，
    未與被害人調解、和解並賠償損害；又兼衡被告自陳之教育
    程度、職業、家庭與經濟狀況等一切情狀，分別量處如附件
    附表所示之刑，並諭知易科罰金之折算標準；暨審酌其犯罪
    行為之不法與罪責程度、各罪彼此間之關聯性、數罪所反應
    被告人格特性與傾向等情狀，定其應執行有期徒刑7月，並
    諭知易科罰金之折算標準，另說明沒收及不予沒收部分。經
    核原審判決認事用法並無違誤，並已具體斟酌刑法第57條各
    款所列情形，且未逾法定刑之範圍，亦與罪刑相當原則、比
    例原則無違，要無輕重失衡或偏執一端之情形，應予維持。
(五)本件起訴書已載明被告之累犯事實：「被告前因竊盜案件，
    經臺灣新竹地方法院以107年度易字第530號判決處有期徒刑
    3月1次、2月5次，應執行有期徒刑11月確定，於108年4月15
    日執行完畢」應認檢察官就被告之累犯事實已有主張。然就
    累犯事實及應加重其刑之舉證，檢察官僅於起訴書記載：「
    有本署刑案資料查註紀錄表在卷可稽，其於受有期徒刑之執
    行完畢後，5年內故意再犯本件有期徒刑以上之罪，為累犯
    ，請依刑法第47條第1項規定，加重其刑。」且於原審審理
    時，亦未具體指出證明之方法後，經法院踐行調查、辯論程
    序，有原審審理筆錄附卷可稽（見原審卷第69頁至第74頁）
    ，衡諸前揭說明，難認檢察官就被告是否構成累犯，已盡其
    實質舉證責任。原審因而以：「公訴意旨認被告構成累犯，
    應依刑法第47條第1項規定加重其刑，固非無見。然檢察官
    就被告構成累犯之事實及應加重其刑事項，並未具體指出證
    明之方法，參照最高法院刑事大法庭110年度台上大字第566
    0號裁定意旨，爰不依累犯規定加重其刑，僅將被告之前科
    紀錄列入刑法第57條第5款犯罪行為人之品行之量刑審酌事
    由。」未認定被告構成累犯，難認與法有違。
(六)按無罪推定係世界人權宣言及公民與政治權利國際公約宣示
    具有普世價值，並經司法院解釋為憲法所保障之基本人權。
    91年修正公布之刑事訴訟法第163條第2項但書，法院於「公
    平正義之維護」應依職權調查證據之規定，當與第161條關
    於檢察官負實質舉證責任之規定，及嗣後修正之第154條第1
    項，暨新制定之公民與政治權利國際公約及經濟社會文化權
    利國際公約施行法、刑事妥速審判法第6、8、9條所揭示無
    罪推定之整體法律秩序理念相配合。盱衡實務運作及上開公
    約施行法第8條明示各級政府機關應於2年內依公約內容檢討
    、改進相關法令，再參酌刑事訴訟法第163條之立法理由已
    載明：如何衡量公平正義之維護及其具體範圍則委諸司法實
    務運作和判例累積形成，暨刑事妥速審判法為刑事訴訟法之
    特別法，證明被告有罪既屬檢察官應負之責任，基於公平法
    院原則，法院自無接續檢察官應盡之責任而依職權調查證據
    之義務。則刑事訴訟法第163條第2項但書所指法院應依職權
    調查之「公平正義之維護」事項，依目的性限縮之解釋，應
    以利益被告之事項為限，否則即與檢察官應負實質舉證責任
    之規定及無罪推定原則相牴觸，無異回復糾問制度，而悖離
    整體法律秩序理念。至案內存在形式上不利於被告之證據，
    檢察官未聲請調查，然如不調查顯有影響判決結果之虞，且
    有調查之可能者，法院得依刑事訴訟法第273條第1項第5款
    之規定，曉諭檢察官為證據調查之聲請（最高法院101年度
    第2次刑事庭會議決議意旨參照）。被告構成累犯與否，本
    屬對被告不利之事項，依據上開最高法院刑事庭會議決議意
    旨，法院本不得依職權調查，是原審未依職權調查被告是否
    構成累犯，並無違法之處。原審雖未曉諭檢察官就被告是否
    構成累犯部分聲請調查證據，然衡諸上開最高法院刑事庭決
    議意旨，法院就不利於被告之證據，認為有調查之必要，而
    檢察官未聲請調查，法院得審酌是否曉諭檢察官聲請調查此
    部分證據，並非必須曉諭檢察官提出聲請，依此自難認原審
    未曉諭檢察官聲請調查被告是否構成累犯，有何違法之處，
    況原審已將被告可能構成累犯之前科資料，作為其對被告量
    刑之審酌事由，業如前述，雖原審論述或有不足之處，亦未
    及審酌檢察官於本院所提出之全國刑案資料查註表、完整矯
    正簡表、臺灣新竹地方檢察署執行指揮書電子檔紀錄、臺灣
    新竹地方法院108年度聲字第1056號刑事裁定、臺灣新竹地
    方法院109年度聲字第1164號刑事裁定、臺灣新竹地方檢察
    署執行指揮書電子檔紀錄、臺灣臺中地方法院111年度訴字
    第568號簡式審判筆錄（見本院卷第17頁至第64頁），然原
    審既已將累犯之前科事實作為量刑之審酌，應認對此部分前
    科資料量刑之評價為已足，對判決之結論不生影響，基於無
    害違誤原則，自不構成撤銷之理由。
四、檢察官上訴意旨認原審訴訟程序有瑕疵，被告仍應論以累犯
    等，固非全然無見，然本院已就檢察官上訴指摘部分論述如
    前，上訴意旨所稱各節，仍無法推翻原判決之立論基礎；本
    件檢察官之上訴，並無理由，應予駁回。
據上論斷，應依刑事訴訟法第373條、第368條，判決如主文。  
本案經檢察官屠元駿提起公訴，檢察官王宜璇提起上訴，檢察官
陳幸敏到庭執行職務。
中　　華　　民　　國　　111 　年　　8 　　月　　23　　日
          刑事第六庭　  審判長法　官　張  靜  琪
                              法　官　鍾  貴  堯
                              法　官　劉  柏  駿
以上正本證明與原本無異。
行使偽造準私文書部分得上訴，其餘不得上訴。
如不服本判決得上訴部分應於收受送達後20日內向本院提出上訴
書狀，其未敘述上訴理由者，並得於提起上訴後20日內向本院補
提理由書（均須按他造當事人之人數附繕本）「切勿逕送上級法
院」。因疫情而遲誤不變期間，得向法院聲請回復原狀。

                              書記官  林  巧  玲
　　　　　　　　　　　　　　　
中　　華　　民　　國　　111 　年　　8 　　月　　23　　日